ACORDAO-COMPLETO-2526541

ACÓRDÃO 555/2022 ATA 9/2022 - PLENÁRIO

VISTA, relatada e discutida esta revisão de ofício dos atos de concessão das aposentadorias das ex-servidoras do Núcleo Estadual do Ministério da Saúde no Estado de Sergipe Vera Maria Nascimento Freire de Menezes (ato inicial) e Wedina Maria Nascimento e Silva (atos inicial e de alteração) , consideradas tacitamente registradas pelo Acórdão 8667/2021-TCU-Primeira Câmara (Relator o Ministro Benjamin Zymler) e nas quais foi apontada a inclusão, no cálculo da média das remunerações de contribuição, efetuado nos termos da Emenda Constitucional 41/2003 e da Lei 10.887/2004, de duas parcelas que deveriam ter sido absorvidas por reajustes salariais posteriores: (i) a denominada PCCS, no caso de ambas as interessadas; e (ii) a URP de fevereiro de 1989 (26,05%) , apenas no caso de Vera Maria Nascimento Freire de Menezes.
ACORDAM os Ministros do Tribunal de Contas da União, reunidos em sessão do Plenário, diante das razões expostas pelo Relator, com fundamento no art. 71, inciso III, da Constituição Federal; nos arts. 1º, inciso V, 39, inciso II, e 45 da Lei 8.443/1992; nos arts. 260, § 1º; e 262 do Regimento Interno e no art. 4º, inciso I, da Resolução TCU 315/2020, em:
9.1. rever de ofício os atos inicial e de alteração de aposentadoria de Wedina Maria Nascimento e Silva e o ato inicial de aposentadoria de Vera Maria Nascimento Freire de Menezes, considerá-los ilegais e negar-lhes registro;
9.2. dispensar a devolução dos valores indevidamente recebidos pelas interessadas até a data da ciência deste Acórdão pela unidade jurisdicionada; nos termos da Súmula TCU 106;
9.3. determinar ao Núcleo Estadual do Ministério da Saúde no Estado de Sergipe que:
9.3.1. no prazo de quinze dias a contar da ciência deste Acórdão, cesse pagamentos decorrentes dos atos impugnados e comunique a esta Corte as providências adotadas;
9.3.2. no prazo de trinta dias a contar da ciência deste Acórdão, cadastre no Sistema E-Pessoal novos atos relativos às interessadas, livres das irregularidades apontadas, e remeta a esta Corte comprovantes da data em que foram elas notificadas do teor desta deliberação, com o devido alerta de que o efeito suspensivo decorrente da eventual interposição de recurso junto ao TCU não as eximirá da devolução de valores indevidamente percebidos após tal notificação, em caso de não provimento do apelo.

Revisão de ofício de atos de aposentadoria tacitamente registradas em que foi detectada a inclusão, no cálculo dos proventos pela média das remunerações de contribuição, de parcelas decorrentes de decisões judiciais.

3. Interessadas: Vera Maria Nascimento Freire de Menezes (XXX.163.305-XX); Wedina Maria Nascimento e Silva (XXX.703.865-XX)

13.1. Ministros presentes: Ana Arraes (Presidente), Walton Alencar Rodrigues, Benjamin Zymler, Aroldo Cedraz, Bruno Dantas, Vital do Rêgo, Jorge Oliveira (Relator) e Antonio Anastasia.
13.2. Ministro-Substituto convocado: Augusto Sherman Cavalcanti.
13.3. Ministros-Substitutos presentes: André Luís de Carvalho e Weder de Oliveira.

JORGE OLIVEIRA

Adoto como relatório a instrução produzida na Secretaria de Fiscalização de Integridade de Atos e Pagamentos de Pessoal e de Benefícios Sociais - Sefip, endossado pelo corpo dirigente daquela unidade técnica e pelo Ministério Público junto ao TCU - MPTCU e a seguir transcrito (peças 24/26) :
"1.	Trata-se dos atos inicial e de alteração de concessão de aposentadoria a Wedina Maria Nascimento e Silva e do ato inicial de concessão de aposentadoria a Vera Maria Nascimento Freire de Menezes, ex-servidoras do Núcleo Estadual do Ministério da Saúde no Estado de Sergipe. 
2.	Os atos foram submetidos, para fim de registro, à apreciação do Tribunal de Contas da União (TCU) , de acordo com o art. 71, inciso III, da Constituição Federal. O cadastramento e a disponibilização ao TCU ocorreram por intermédio do Sistema de Apreciação e Registro de Atos de Admissão e Concessões, na forma dos arts. 2º, caput e incisos I a VI, e 4º, caput, da Instrução Normativa-TCU 78/2018.
HISTÓRICO
3.	Por meio do Acórdão 8667/2021-TCU-Primeira Câmara (peça 11) , relatado pelo Ministro Benjamin Zymler, o TCU determinou à Sefip que: 
9.1.1. faça consignar, na base de dados do sistema Sisac, a anotação de registro tácito dos atos tratados neste processo; 
9.1.2. adote, nos termos do subitem 9.2.1 do Acórdão 122/2021-TCU-Plenário, as medidas pertinentes com vistas à revisão de ofício das aposentadorias das sras. Vera Maria Nascimento Freire de Menezes (inicial) e Wedina Maria Nascimento e Silva (inicial e alteração) , levando em conta, para tanto, as irregularidades identificadas nestes autos.
4.	Visando assegurar a oportunidade do uso das garantias constitucionais do contraditório e da ampla defesa às interessadas, a Sefip encaminhou oitiva para Wedina Maria Nascimento e Silva (peça 14) e para Vera Maria Nascimento Freire de Menezes (peça 15) , comunicando-as da decisão proferida no Acórdão 8667/2021-TCU-Primeira Câmara, bem assim para que apresentassem, caso quisessem, contrarrazões à revisão de ofício da deliberação que registrou tacitamente seus atos de aposentadoria, tendo em vista a inclusão no cálculo da média de rubrica judicial relativa ao PCCS nas aposentadorias de ambas as ex-servidoras, e da rubrica judicial referente à URP (26,05%) na aposentadoria de Vera Maria Nascimento Freire de Menezes, sendo que essas rubricas já deveriam ter sido totalmente absorvidas.
5.	A ex-servidora Vera Maria Nascimento Freire de Menezes tomou ciência da oitiva (peça 16) e apresentou sua defesa (peça 20) . A ex-servidora Wedina Maria Nascimento e Silva tomou ciência da oitiva (peça 17) e apresentou sua defesa (peças 19 e 21) .	
EXAME TÉCNICO
6.	De pronto, cabe destacar que, em instrução anterior (peça 8) , esta Unidade Técnica propôs a ilegalidade com negativa de registro dos atos de aposentadoria ora em exame, em razão da inclusão, no cálculo do valor de partida dos proventos (média das remunerações) , de parcelas alusivas a reajustes salariais (PCCS e URP) , as quais já deveriam ter sido totalmente absorvidas.
Da aposentadoria de Vera Maria Nascimento Freire de Menezes	
7.	Em resposta à oitiva (peça 20) , a Sra. Vera Maria Nascimento Freire de Menezes alegou, em síntese, que:
	a) em relação à rubrica PCCS, o SINDIPREV/SE ajuizou a ação 0002575-64.2010.4.05.8500, que garantiu o pagamento do "PCCS" a todos os integrantes da carreira e que citada ação está em pleno vigor;
b) no que concerne à rubrica URP (26,05%) já ocorreu a decadência administrativa e que a citada rubrica tem natureza tipicamente alimentícia, não podendo ser suprimida de seus proventos.
8.	Conforme já examinado por esta Unidade Técnica em instrução anterior (peça 8, p. 2-3) , as parcelas irregulares de PCCS e URP compuseram a base de cálculo da aposentadoria da interessada, mas naquela data já deveriam ter sido totalmente absorvidas. Assim, foi proposta a ilegalidade e recusa de registro do ato inicial de aposentadoria de Vera Maria Nascimento Freire de Menezes, com determinação ao Núcleo Estadual do Ministério da Saúde no Estado de Sergipe para excluir as referidas parcelas da base de cálculo do benefício e corrigir o valor da aposentadoria considerada ilegal, aplicando a metodologia estipulada pela Lei 10.887/2004. Referida proposta teve a aquiescência do Ministério Público junto ao TCU - MPTCU (peça 10) .
9.	Todavia, como o ato se encontrava no TCU há mais de cinco anos, o Tribunal, por meio do  Acórdão 8667/2021-TCU-Primeira Câmara decidiu que deve ser reconhecido o registro tácito do ato e, por conter ilegalidade, em análise não exauriente, deve voltar à Unidade Técnica para que esta dê imediato início aos procedimentos destinados à revisão de ofício, conforme decidido no Acórdão 122/2021-TCU-Plenário, Relator Ministro Walton Alencar Rodrigues, entendimento que está em perfeita consonância com decisão proferida pelo Supremo Tribunal Federal (RE 363.553/RS) .
10.	Assim, ao revisar o ato inicial de aposentadoria de Vera Maria Nascimento Freire de Menezes, verifica-se que as rubricas judiciais de PCCS e URP compuseram indevidamente o cálculo do valor de partida dos proventos da ex-servidora, as quais, conforme instrução desta Unidade Técnica (peça 8) já deveriam ter sido totalmente absorvidas e o ato ser considerado ilegal.
11.	Importante expor aqui a jurisprudência do TCU em relação a essas duas rubricas judiciais.
Da rubrica judicial PCCS 
12.	O recebimento da referida rubrica se originou em decisão judicial que reconheceu o direito dos servidores dos extintos INPS, INAMPS e IAPAS aos reajustes legais, referentes aos meses de fevereiro e outubro de 1988, incidentes sobre a parcela denominada "adiantamento do PCCS", os quais, à época própria, teriam sido indevidamente suprimidos sob o argumento, entre outros, de que a vantagem constituiria mera liberalidade ou empréstimo, não se confundindo com as verbas salariais ordinárias. 
13.	A Lei 8.460/1992 permitiu a incorporação do PCCS à remuneração. Contudo, a Lei 11.355/2006, que instituiu nova estrutura remuneratória aos servidores integrantes da Carreira da Previdência, da Saúde e do Trabalho, dispôs que, aos optantes pela nova carreira, seria obrigatória renúncia à percepção de tal rubrica. 
14. 	Sobre o pagamento de parcelas judiciais, este Tribunal pacificou o entendimento que está consubstanciado na Súmula 279, verbis:
As rubricas referentes a sentenças judiciais, enquanto subsistir fundamento para o seu pagamento, devem ser pagas em valores nominais, sujeitas exclusivamente aos reajustes gerais do funcionalismo, salvo se a sentença judicial dispuser de outra forma.
15.	E especificamente quanto ao PCCS judicial, a jurisprudência do Tribunal é firme no sentido de considerar que a vantagem deve ser absorvida pelos aumentos remuneratórios ocorridos ao longo do tempo na carreira do servidor/instituidor (Acórdãos 4.967/2012-TCU, de relatoria do Ministro Walton Alencar Rodrigues, 4.054/2013-TCU e 1.403/2014-TCU, ambos da relatoria do Ministro Benjamin Zymler, e 1.108/2014-TCU, de relatoria do Ministro Walton Alencar Rodrigues todos da 1ª Câmara) .
Das parcelas judiciais referentes a planos econômicos (Collor - 84,32%, Bresser - 26,06%, URV- 3,17%, URP - 26,05%, Verão - 16,19%, 28,86%, 10,80%, etc) 
16. 	O TCU tem por indevido o pagamento dessas parcelas, mesmo que amparados por sentença judicial. Quanto a essa questão, é entendimento pacífico nesta Corte que os pagamentos dos percentuais relativos a planos econômicos, como no caso em análise, não se incorporam indefinidamente aos vencimentos, pois têm natureza de antecipação salarial, sendo devidos somente até a reposição das perdas salariais havidas até então, o que ocorre na primeira data-base seguinte àquela que serviu de referência ao julgado. Nesse sentido, são os seguintes arestos desta Corte: Acórdão 398/2004-TCU-Plenário - Relator Ministro Guilherme Palmeira; Decisão Plenária 138/2001 - Relator Ministro Walton Alencar Rodrigues; Acórdãos 1.910/2003 - Relator Ministro-Substituto Augusto Sherman e 2.169/2003 - Relator Ministro-Substituto Lincoln Magalhães da Rocha, ambos da 1ª Câmara; Decisões 117 e 118/2002, ambas da 2ª Câmara - Relator Ministro Adylson Motta; e Decisões 231, 280, 313 e 331/2002, da 1ª Câmara, todas de relatoria do Ministro Guilherme Palmeira, dentre inúmeros outros julgados do TCU. 
17. 	Assim, no que se refere ao pagamento de percentuais relativo a planos econômicos, a jurisprudência deste Tribunal, a exemplo do paradigmático Acórdão 2161/2005-TCU-Plenário, de relatoria do Ministro Walton Alencar Rodrigues, cristalizou-se no sentido de que: 1) o pagamento destacado de vantagem decorrente de plano econômico deferida por sentença judicial não deve extrapolar a data-base seguinte à que serviu de referência ao julgado; 2) vantagem decorrente de plano econômico não se incorpora à remuneração, a menos que orientação em sentido contrário esteja expressamente fixada na decisão judicial que a concedeu; 3) quando a sentença judicial determinar expressamente incorporação de vantagem decorrente de plano econômico à remuneração, tal parcela deve ser paga sob forma de vantagem pessoal nominalmente identificada (valores, e não percentuais) , sujeita exclusivamente aos reajustes gerais do funcionalismo e sem incidência do respectivo percentual sobre qualquer outra parcela. 
18. 	Nesse sentido, prospera a posição firmada por ocasião da prolação do Acórdão 1857/2003-TCU-Plenário, de relatoria do Ministro Adylson Motta, de que, 
excetuada a hipótese de a decisão judicial haver expressamente definido que a parcela concedida deva ser paga mesmo após o subsequente reajuste salarial, deve prevalecer a justa Súmula nº 322 do TST, cabendo a este Tribunal de Contas considerar ilegal o ato concessório, determinando a sustação dos pagamentos indevidos.
19. 	A adoção de tal solução por parte do TCU constitui efetiva defesa da coisa julgada, pois estender o pagamento de parcelas antecipadas para além da data-base, sem expressa determinação judicial nesse sentido, seria extrapolar os limites do próprio julgado, consistindo em erro do gestor de pessoal na execução da ordem judicial. 
20. 	Dessa forma, o valor da parcela de decisão judicial referente à URP (26,05%) já deveria ter sido totalmente absorvido até a data de aposentação da servidora, razão pela qual não poderia integrar a base de cálculo do benefício (média) .
21.	Diante disso, cabe proposta de ilegalidade do ato, mediante a revisão de ofício do Acórdão 8667/2021-TCU-Primeira Câmara, e determinação ao Núcleo Estadual do Ministério da Saúde no Estado de Sergipe para que exclua as rubricas de PCCS e URP da base de cálculo do benefício e corrija o valor da aposentadoria considerada ilegal, aplicando a metodologia estipulada pela Lei 10.887/2004.
Da aposentadoria de Wedina Maria Nascimento e Silva
22.	Em resposta à oitiva (peças 19 e 21) , a Sra. Wedina Maria Nascimento e Silva alegou, resumidamente, que em relação à rubrica PCCS, o SINDIPREV/SE ajuizou a ação 0002575-64.2010.4.05.8500, que garantiu o pagamento do "PCCS" a todos os integrantes da carreira e que citada ação está em pleno vigor.
23.	Conforme já examinado por esta Unidade Técnica em instrução anterior (peça 8, p. 1-2) , a parcela irregular de PCCS compôs a base de cálculo da aposentadoria da interessada, mas naquela data já deveria ter sido totalmente absorvida. Assim, foi proposta a ilegalidade e recusa de registro dos atos inicial e de alteração de aposentadoria de Wedina Maria Nascimento e Silva, com determinação ao Núcleo Estadual do Ministério da Saúde no Estado de Sergipe para excluir a referida parcela da base de cálculo do benefício e corrigir o valor da aposentadoria considerada ilegal, aplicando a metodologia estipulada pela Lei 10.887/2004. Referida proposta teve a aquiescência do Ministério Público junto ao TCU - MPTCU (peça 10) .
24.	Todavia, como os atos se encontravam no TCU há mais de cinco anos, o Tribunal, por meio do  Acórdão 8667/2021-TCU-Primeira Câmara decidiu que deve ser reconhecido o registro tácito dos atos e, por conterem ilegalidade, em análise não exauriente, devem voltar à Unidade Técnica para que esta dê imediato início aos procedimentos destinados à revisão de ofício, conforme decidido no Acórdão 122/2021-TCU-Plenário, Relator Ministro Walton Alencar Rodrigues, entendimento que está em perfeita consonância com decisão proferida pelo Supremo Tribunal Federal (RE 363.553/RS) .
25.	Assim, ao revisar os atos inicial e de alteração de aposentadoria de Wedina Maria Nascimento e Silva, verifica-se que a rubrica judicial de PCCS compôs indevidamente o cálculo do valor de partida dos proventos da ex-servidora, a qual, conforme instrução desta Unidade Técnica (peça 8) , já deveria ter sido totalmente absorvida e o ato ser considerado ilegal.
26.	Sobre a jurisprudência do Tribunal sobre esse tema, cabe aqui o mesmo entendimento exposto nos itens 12 a 15 desta instrução.
27.	Diante disso, cabe proposta de ilegalidade dos atos, mediante a revisão de ofício do Acórdão 8667/2021-TCU-Primeira Câmara, e determinação ao Núcleo Estadual do Ministério da Saúde no Estado de Sergipe para que exclua a rubrica de PCCS da base de cálculo do benefício e corrija o valor da aposentadoria considerada ilegal, aplicando a metodologia estipulada pela Lei 10.887/2004.
CONCLUSÃO 
28.	Em razão do exposto, e tendo em vista as análises realizadas nos atos de aposentadoria de Vera Maria Nascimento Freire de Menezes e Wedina Maria Nascimento e Silva, esta Unidade Técnica considera que os atos em tela devem ser considerados ilegais, mediante a revisão de ofício do Acórdão 8667/2021-TCU-Primeira Câmara, em razão do pagamento irregular das parcelas judiciais de PCCS e URP, sem a devida absorção.	
PROPOSTA DE ENCAMINHAMENTO
29.	Ante o exposto, e com base nos arts. 71, inciso III, da Constituição Federal; 1º, inciso V, e 39, inciso II, da Lei 8.443/1992; 260, § 1º, do Regimento Interno do Tribunal de Contas da União, propõe-se:
a) rever de ofício o Acórdão 8667/2021-TCU-Primeira Câmara, de modo a considerar ILEGAIS e recusar registro aos atos inicial e de alteração de concessão de aposentadoria de Wedina Maria Nascimento e Silva (CPF: XXX.703.865-XX) e ao ato inicial de concessão de aposentadoria de Vera Maria Nascimento Freire de Menezes (CPF: XXX.163.305-XX) ;
b) dispensar a devolução dos valores indevidamente recebidos até a data da ciência pela Unidade Jurisdicionada do acórdão que vier a ser proferido, com base no Enunciado 106 da Súmula da Jurisprudência do TCU; 
c) determinar ao Núcleo Estadual do Ministério da Saúde no Estado de Sergipe, com base no art. 45 da Lei 8.443/1992 e no inciso I do art. 4º da Resolução TCU 315/2020, que:
c.1) faça cessar os pagamentos decorrentes dos atos impugnados, comunicando ao TCU, no prazo de quinze dias, as providências adotadas, nos termos dos arts. 262, caput, do Regimento Interno do TCU e 8º, caput, da Resolução-TCU 206/2007; 
c.2) cadastre novos atos livres das irregularidades apontadas, submetendo-os ao TCU no prazo de trinta dias, nos termos dos arts. 262, § 2º, do Regimento Interno do TCU e 19, § 3º, da Instrução Normativa-TCU 78/2018; e
c.3) informe às ex-servidoras o teor do acórdão que vier a ser prolatado, encaminhando ao TCU, no prazo de 30 (trinta) dias, comprovante da data de ciência pelas interessadas, nos termos do art. 4º, § 3º, da Resolução-TCU 170/2004, alertando-as de que o efeito suspensivo proveniente de eventual interposição de recurso junto ao TCU não as exime da devolução dos valores indevidamente percebidos após a notificação, em caso de não provimento desse recurso."
	É o relatório.

não há

Procurador Júlio Marcelo de Oliveira

REVISÃO DE OFÍCIO. ATOS DE APOSENTADORIA. REGISTRO TÁCITO. CÁLCULO DOS PROVENTOS PELA MÉDIA DAS CONTRIBUIÇÕES PREVIDENCIÁRIAS (EC 41/2003 E LEI 10.887/2004). INCLUSÃO INDEVIDA DE PARCELAS RELATIVAS A PLANOS ECONÔMICOS E A DECISÕES JUDICIAIS QUE DEVERIAM TER SIDO ABSORVIDAS POR REAJUSTES POSTERIORES. OITIVA DAS INTERESSADAS. IMPROCEDÊNCIA DAS ALEGAÇÕES APRESENTADAS. ILEGALIDADE DOS ATOS E DENEGAÇÃO DE REGISTRO.

APOSENTADORIA (APOS)

Secretaria de Fiscalização de Integridade de Atos e Pagamentos de Pessoal e de Benefícios Sociais (Sefip)

Por determinação do Acórdão 8667/2021-TCU-Primeira Câmara (Relator o Ministro Benjamin Zymler) , a Secretaria de Fiscalização de Integridade de Atos e Pagamentos de Pessoal e de Benefícios Sociais - Sefip adotou procedimentos para revisão de ofício das aposentadorias das ex-servidoras do Núcleo Estadual do Ministério da Saúde no Estado de Sergipe Vera Maria Nascimento Freire de Menezes (ato inicial) e Wedina Maria Nascimento e Silva (atos inicial e de alteração) , consideradas por aquele aresto como tacitamente registradas.
2.	Os benefícios em questão foram concedidos com proventos calculados com base na média das remunerações, nos termos da Lei 10.887/2004, e neles foi detectada a inclusão, no referido cálculo, de duas parcelas que deveriam ter sido absorvidas por reajustes salariais posteriores: (i) a denominada PCCS, no caso de ambas as interessadas; e (ii) a URP de fevereiro de 1989 (26,05%) , apenas no caso de Vera Maria Nascimento Freire de Menezes.
3.	Após realizar as oitivas das interessadas e rejeitar os argumentos por elas apresentados, a Sefip, em pareceres uniformes e com apoio do Ministério Público junto ao TCU - MPTCU, opinou pela revisão de ofício dos atos em exame, a fim de que sejam considerados ilegais e tenham seu registro negado.
4.	Endosso tais manifestações, que incluo entre minhas razões de decidir.
5.	Em síntese, as ex-servidoras alegaram a impossibilidade de exclusão das rubricas acima mencionadas, uma vez que o pagamento da PCCS foi assegurado por decisão judicial e que ocorreu decadência administrativa no tocante a eventual supressão da URP.
6.	Como apontaram a unidade técnica e a Procuradoria, tais alegações não podem ser aceitas, uma vez que a jurisprudência desta Corte, a partir das deliberações a seguir mencionadas e da Súmula TCU 279, é pacífica em considerar irregular a inclusão das referidas parcelas nos proventos de aposentadoria ou pensão, uma vez que deveriam ter sido absorvidas por reajustes salariais posteriormente concedidos à carreira que as interessadas integravam: Acórdãos da 1ª Câmara 4.967/2012 e 1.108/2014 (Relator o Ministro Walton Alencar Rodrigues) e Acórdãos da 1ª Câmara 4.054/2013 e 1.403/2014 (Relator o Ministro Benjamin Zymler) , no caso de PCCS concedida por sentença judicial, e, com respeito a parcelas oriundas de planos econômicos, a Decisão do Plenário 138/2001 (Relator o Ministro Walton Alencar Rodrigues) , os Acórdãos do Plenário 398/2004 (Relator o Ministro Guilherme Palmeira) e 2.161/2005 (Relator o Ministro Walton Alencar Rodrigues) , as Decisões da 1ª Câmara 231,280, 313 e 331/2002 (Relator o Ministro Guilherme Palmeira) , as Decisões da 2ª Câmara 117 e 118/2002 (Relator o Ministro Adylson Motta) e os Acórdãos da 1ª Câmara 1.903/2003 (Relator o Ministro-Substituto Augusto Sherman Cavalcanti) e 2.169/2003 (Relator o Ministro-Substituto Lincoln Magalhães da Rocha) .
	Dessa forma, ao acolher os pareceres da Sefip e do MPTCU, voto pela adoção da minuta de acórdão que trago a este Colegiado.
	TCU, Sala das Sessões, em 16 de março de 2022.
JORGE OLIVEIRA 
Relator